ACORDAO-COMPLETO-2520768

ACÓRDÃO 2902/2021 ATA 47/2021 - PLENÁRIO

VISTOS, relatados e discutidos estes autos de agravo interposto pela A & M Construções e Serviços Ltda. contra o Acórdão 2186/2021-TCU-Plenário,
ACORDAM os Ministros do Tribunal de Contas da União, reunidos em sessão do Plenário, ante as razões expostas pelo Relator, em:
9.1. não conhecer do presente agravo, tendo em vista a inadequação deste recurso para combater acórdão proferido por esta Corte de Contas, nos termos do art. 289 do Regimento Interno do TCU; e
9.2. dar ciência desta deliberação à agravante.

Agravo contra acórdão que negou conhecimento ao recurso de revisão interposto pela agravante.

Prefeitura Municipal de Capistrano - CE.

3. Interessados/Responsáveis/Recorrentes:
3.1. Interessado: Prefeitura Municipal de Capistrano - CE (07.440.068/0001-30).
3.2. Responsáveis: A & M Construções e Serviços Ltda (10.519.413/0001-30); Agostinho Pereira Lima (XXX.050.003-XX); Ana Flavia Pereira Andrade (XXX.937.323-XX); Antônio Ernando Araújo de Souza (XXX.509.723-XX); Brasil Locação Edificações e Serviços de Limpeza Ltda (08.583.980/0001-04); Cláudio Bezerra Saraiva (XXX.740.243-XX); Destak Transporte e Serviços Ltda (09.237.214/0001-50); Elda Alves Machado (XXX.677.083-XX); Flavia Alves Machado (XXX.950.183-XX); Francisco Warney Barros (XXX.128.603-XX); Ingrid Karliane Lima do Nascimento (XXX.133.973-XX); Janayna Meiry Pereira de Oliveira (XXX.225.853-XX); José Ivan de Oliveira (XXX.771.143-XX); José Tavora Costa (XXX.078.003-XX); Maria Ivonete Dutra Fernandes (XXX.872.743-XX); Michael Ferreira Fernandes (XXX.353.163-XX); Paulo Ferreira Justa (XXX.146.653-XX); Rapi 10 Caprinocultura Eireli (07.687.596/0001-99); Real Serviços de Limpeza e Locação de Veículos Ltda (11.042.842/0001-22); S. C. Serviços e Locações de Veículos Ltda (07.752.641/0001-41); Taciana Alves Machado (XXX.882.323-XX); Transmaster Locações de Veículos e Serviços de Limpeza Ltda (07.702.124/0001-68).
3.3. Recorrente: A & M Construções e Serviços Ltda (10.519.413/0001-30).

13.1. Ministros presentes: Ana Arraes (Presidente), Walton Alencar Rodrigues, Benjamin Zymler (Relator), Aroldo Cedraz, Bruno Dantas, Vital do Rêgo e Jorge Oliveira.
13.2. Ministros-Substitutos presentes: Augusto Sherman Cavalcanti, Marcos Bemquerer Costa, André Luís de Carvalho e Weder de Oliveira.

BENJAMIN ZYMLER

Ministro Benjamin Zymler.

Trata-se de agravo interposto pela A & M Construções e Serviços Ltda. (peça 374) contra o Acórdão 2186/2021-TCU-Plenário (peça 372) , por meio do qual o Colegiado negou conhecimento ao recurso de revisão interposto pela referida construtora (peça 345) , mantendo, por conseguinte, a declaração de sua inidoneidade para participar, pelo prazo de três anos, de licitação que envolva recursos públicos federais, sanção que fora aplicada à aludida sociedade empresária por meio do subitem 9.7 do Acórdão 2100/2018-TCU-Plenário (peça 119) e, posteriormente, confirmada mediante o subitem 9.1.4 do Acórdão 1338/2020-TCU-Plenário (peça 296) , ocasião em que o Tribunal negou provimento ao recurso de reconsideração interposto pela responsável. 
Reproduzo, a seguir, os termos do Acórdão 2186/2021-TCU-Plenário, ora recorrido:
"Considerando que o recurso de revisão, conforme estatuído no art. 35, incisos I, II e III, da Lei 8.443/1992, deve ser fundado em erro de cálculo; falsidade ou insuficiência de documentos em que se tenha fundamentado o acórdão recorrido; ou na superveniência de documentos novos com eficácia sobre a prova produzida;
Considerando que o presente recurso não está fundado em nenhuma das hipóteses descritas no dispositivo supracitado;
Considerando que o recorrente se limitou a invocar hipótese legal compatível com o recurso de revisão, sem, contudo, satisfazê-la materialmente;
Considerando que meros argumentos e teses jurídicas representam elementos ordinários que somente justificariam o seu exame em sede de recurso de reconsideração, nos termos do art. 33 da Lei 8.443/92, cabendo ressaltar que entendimento diverso iria descaracterizar a natureza excepcional e revisional da espécie recursal ora sob análise;
Considerando os pareceres uniformes da Serur e do Parquet de Contas pugnando pelo não conhecimento do presente recurso, por não preencher os requisitos específicos desta espécie recursal (peças 366-368 e 371) ;
Os Ministros do Tribunal de Contas da União, reunidos em sessão do Plenário, ACORDAM, por unanimidade, com fundamento no art. 35 da Lei nº 8.443/1992, c/c o art. 288 do Regimento Interno do TCU, de acordo com os pareceres uniformes emitidos nos autos, em não conhecer do recurso e determinar o seu arquivamento, após comunicação ao recorrente, do teor deste acórdão, bem como do exame de admissibilidade de peças 366-368 e 371."
No agravo ora sob exame, a construtora requereu, preliminarmente, a suspensão dos efeitos do subitem 9.7 do Acórdão 2100/2018-TCU-Plenário em relação à sua pessoa e, no mérito, o provimento do recurso para afastar a sanção de inidoneidade que lhe fora aplicada. Transcrevo, a seguir, trechos das razões recursais apresentadas:
"O Acórdão 2186/2021-TCU-Plenário não acatou o Recurso de Revisão, por não preencher os requisitos necessários (mesmo estando previsto todos os requisitos conforme confirmado no instrumento de admissibilidade de recursos) , apresentado pela Agravante e decidiu manter a decisão do Acórdão nº 2100/2018 - 1338/2020 declarando a inidoneidade da Empresa agravante impossibilitando a mesma a participar, pelo prazo de três anos, de licitação que envolva recursos públicos federais.
Não ha¿ que dizer que os argumentos da parte Agravante não deve ser analisada por ser meras alegações recursais acerca do mérito da decisão, não tendo invocado hipótese compatível com recurso de revisão. No devido Recurso de Revisão foi apresentado todos os requisitos necessários a análise do devido recurso para reformar a decisão, haja vista os motivos para reforma da condenação deve ser combativa e questionada em todos os níveis e fases do processo, como o caso em tela. Assim segue os motivos combatidos para reformar a decisão que confirmou a condenação de inidoneidade por três anos da Empresa Agravada.
O entendimento e¿ que não existe ilicitude no parentesco entre empresas concorrentes, como podemos verificar no Acórdão concedido [sic]:
[...]
Assim podemos ver Nobre Julgadores, consoante Acórdão recorrido, que a Recorrente não pode ser penalizada por um ato que não e¿ ilegal, conforme entendimento desta Corte. Não havendo a ilegalidade de concorrência de sócios em comum de empresas e/ou que exista parentesco entre estes, pois não existe legislação que faça tal vedação. Sendo entendimento supra correto desta Corte.
Entretanto observou-se que no Acórdão recorrido manteve o entendimento do Acórdão 2100/2018, com o argumento de que empresa diversa da Agravante teria celebrado contratos na época de sua prestação de serviço e que existiria documentos comprobatórios, no entanto, a verdade e¿ que não existe quaisquer documentos que comprove tal situação. O que pode existir são contratos posteriores a prestação de serviços da Agravante em nome de outras empresas que saíram vencedoras dos pregões realizados posteriormente a prestação de serviço da Agravante que perdurou somente UM ME¿S, no ano de 2010, então vejamos:
[...]
Contudo foi descrito que os documentos foram analisados, porém não prova que em alguns deles teria ocorrido tal suposição, qual seja, dos contratos da época da prestação do serviço prestado pela Agravante estarem em nome de outra empresa.
Com uma pena tão dura imposta na decisão do Acórdão (inidoneidade por três anos) a Agravante praticamente terá que encerrar suas atividades e com ela demitir seus funcionários, prejudicando diretamente várias famílias diante do desemprego, sendo penalizado por um fato que não cometeu.
[...]
Mesmo se tratando de ações atribuídas às empresas, que dentro das suas respectivas estratégias apresentaram aqueles preços que entendiam ser o suficiente para a realização do serviço, entende-se que o fato da variação ser uniforme não seria motivo para contaminar a licitação, mormente em razão das mesmas não vincularem os licitantes por ocasião da sessão.
[...]
O Tribunal de Contas da União neste aspecto, não se manifestou sobre os preços apresentados, de modo que se presume que realmente são os preços praticados no mercado. Além disso, e¿ praxe no mercado a utilização de percentual único no cálculo do custo dos itens. Portanto, trata-se de cálculo aplicado corriqueiramente nos certames, tendo em vista constituir a forma de análise e oferecimento de cotação/proposta.
Neste azo, data maxima venia, não haveria razão legal para atribuir aos particulares, inclusive a Agravante, a nódoa de fraudador, principalmente porque o exame acerca desse fato demandaria profunda investigação, fugindo às das atribuições da CPL, que via de regra e¿ o alvo de ações de particulares, sempre perseguidores de isonomia nos certames.
Pede-se, por isso, que sejam observadas as limitações da CPL, já que eventuais indícios ou impressões que possam caracterizar conluio são afastadas, não havendo como ser alegadas superficialmente, sob pena, inclusive, de responsabilidade do ente público.
O licitante, já no ato convocatório, tem acesso ao valor de referência e sobre esse valor de referência o particular aplica percentual que entende viável para lograr êxito no certame, nunca perdendo o foco da questão do custo do quilômetro. Então, nada mais lógico e razoável que haja proporção fixa em relação aos licitantes.
[...]
Diante do descrito, o percentual de chance das propostas diferenciarem-se em proporções fixas e¿, além de razoável, bastante provável e portanto, admissíveis.
[...]
Assim, a conclusão segura sobre uma eventual combinação ou premeditação deve ser concreta, segura e inequívoca, não bastando meras conjecturas baseados em percentuais em que se diferenciam as propostas.
Já no que tange ao suposto superfaturamento ou sobrepreço, o Acórdão alega não ser possível a aferição. No entanto, aponta que as contratações não foram econômicas. Ocorre que, não existe fundamentação técnica para o reconhecimento de que as contratações foram antieconômicas, posto que inexistem dados financeiros capazes de adotar tal fundamento.
No que pertine as alegações de que algumas empresas participantes do certame licitatório possuem parentes em comum, e¿ cediço que o próprio TCU e STJ já legislaram sobre este fato, sem qualquer controvérsia. Ademais tal fato, por si só, isoladamente não caracteriza ato de improbidade e ilegalidade, fazendo-se necessário, portanto, que estejam presentes outros fatores capazes de demonstrar a intenção de quaisquer dos participantes de procedimento licitatório de efetivamente cometerem conduta improba, caso contrário pode-se estar diante de mera irregularidade não acobertada pela LIA. Tal justificativa foi reconhecida como lícita por este Tribunal.
Em resumo consta que as alegações realizadas pela parte Agravante foram bem analisadas por esta Corte tendo acatadas. Entretanto surge um fato que a pena imposta de idoneidade devera¿ ser mantida por motivo de CONTRATOS celebrados por prestadores de serviços por outra empresa a época da prestação do serviço da Agravante, que teria sido de apenas UM ME¿S.
[...]
Cumpre ressaltar que todos os documentos possam ter sido analisado por esta Corte, entretanto inexiste contratos de subcontratação em nome de outra empresa no período que a Agravante tenha prestado seus serviços, serviços estes que foram somente de um mês.
Em face de todo o exposto e¿ que certamente não ha¿ nos autos prova acerca da conduta culpável da Agravante, de modo que a decisão do Acórdão sobre direcionamento e¿ desvirtuada e precipitada, data vênia.
Podemos ser visto que mesmo não tendo reconhecido o Recurso de Revisão, por motivos de não preencher os requisitos, não pode este Egrégio Ministro condenar uma empresa sólida, tendo a mesma apresentado todos os motivos de sua absolvição, porém não aceito por motivos de pré requisitos."
É o relatório.

Karileny Sales Pinto Uchôa (21348/OAB-CE), representando Cláudio Bezerra Saraiva; Álvaro Viana Souza Neto (23.241/OAB-CE) e José Elton Augusto de Assis, representando A & M Construções e Serviços Ltda.

Procuradora-Geral Cristina Machado da Costa e Silva.

TOMADA DE CONTAS ESPECIAL. CONDUTAS FRAUDULENTAS EM LICITAÇÕES. SANÇÃO DE INIDONEIDADE DA ORA RECORRENTE PARA PARTICIPAR DE LICITAÇÃO QUE ENVOLVA RECURSOS PÚBLICOS FEDERAIS. RECURSO DE RECONSIDERAÇÃO. CONHECIMENTO. NEGATIVA DE PROVIMENTO. EMBARGOS DE DECLARAÇÃO. CONHECIMENTO. REJEIÇÃO. RECURSO DE REVISÃO. NÃO CONHECIMENTO. AGRAVO. NÃO CONHECIMENTO.

TOMADA DE CONTAS ESPECIAL (TCE)

Secretaria de Recursos (Serur); Secretaria de Controle Externo de Tomada de Contas Especial (SecexTCE).

Trata-se de agravo interposto pela A & M Construções e Serviços Ltda. contra o Acórdão 2186/2021-TCU-Plenário, por meio do qual esta Corte de Contas negou conhecimento ao recurso de revisão interposto pela referida responsável.
Cabe relembrar que estes autos versam sobre tomada de contas especial (TCE) instaurada em cumprimento ao Acórdão 8336/2011-TCU-Primeira Câmara, por conta da constatação de sobrepreço na contratação de serviços de transporte escolar integralmente subcontratados pelas empresas vencedoras de certames licitatórios promovidos pela prefeitura municipal de Capistrano/CE, nos exercícios de 2009 e 2010, com vistas a¿ execução do Programa Nacional de Transporte Escolar (Pnate) . 
A TCE foi apreciada por meio do Acórdão 2100/2018-TCU-Plenário, de relatoria do ministro-substituto Augusto Sherman Cavalcanti, mediante o qual esta Corte declarou a inidoneidade da ora recorrente para participar, pelo prazo de três anos, de licitação que envolva recursos públicos federais (vide subitem 9.7 do decisum) . 
Conforme consta do voto condutor dessa deliberação, a responsável subcontratou integralmente os serviços relacionados à licitação em que se sagrou vencedora, sem que sequer houvesse autorização para subcontratação no instrumento convocatório ou no contrato, contrariando, assim, o art. 72 da Lei 8.666/1993. Além disso, o conjunto de evidências demonstrou que a empresa atuou de forma combinada e, portanto, fraudulenta nos seguintes certames (peça 120, p. 5-6) :
Carta-convite 2010.01.18.01: a.1) vencedoras: A&M (ensino médio) e Transmaster (ensino fundamental) ; a.2) alinhamento de preços de todas as rotas na cotação prévia (Real, Transmaster e A&M) e no certame (S. C. Serviços, Transmaster e A&M) ; a.3) inexistência de estrutura administrativa e operacional na empresa Real; a.4) sócia em comum entre a Transmaster e Real; e a.5) sócia da Transmaster e Real morando no mesmo endereço de sócio da S.C. Serviços;
Pregão Presencial 2010.01.25.01: b.1) a empresa Destak, vencedora da licitação, firmou os subcontratos em 1/2/2010, apesar de o julgamento do certame ter ocorrido somente em 11/2/2010; b.2) alinhamento de preços de todas as rotas; b.3) constam da lista de presença assinaturas supostamente referentes a 10 empresas, mas somente 4 apresentaram propostas (S.C. Serviços, Destak, A&M e RAPI 10) ; b.4) nenhuma empresa fez lances ate¿ a proclamação da vencedora; b.5) inexistência de estrutura administrativa e operacional na empresa Destak; b.6) duas sócias da Destak eram irmãs de sócia da A&M; e b.7) o representante legal da Destak era irmão de sócio da RAPI 10.
Pregão Presencial 2010.01.25.02: c.1) a empresa S.C. Serviços, vencedora da licitação, firmou os subcontratos em 5/2/2010, enquanto o julgamento do certame ocorreu em 11/2/2010; c.2)  alinhamento de preços de todas as rotas; c.3) constam da lista de presença assinaturas supostamente referentes a 13 empresas, mas somente 4 apresentaram propostas (S.C. Serviços, Destak, A&M e RAPI 10) ; c.4) nenhuma empresa fez lances ate¿ a proclamação da vencedora; c.5) inexistência de estrutura administrativa e operacional na empresa Destak; c.6) duas sócias da Destak eram irmãs de sócia da A&M; e c.7) o representante legal da Destak era irmão de sócio da RAPI 10.
A construtora interpôs recurso de reconsideração contra a referida deliberação, o qual foi apreciado pelo Tribunal por meio do Acórdão 1338/2020-TCU-Plenário, de relatoria do ministro Augusto Nardes, ocasião em que se conheceu do recurso e, no mérito, negou a ele provimento.
A referida decisão foi objeto de embargos de declaração opostos pela ora recorrente, os quais foram conhecidos e, no mérito, rejeitados, mediante o Acórdão 3.076/2020-Plena¿rio, também de relatoria do ministro Augusto Nardes.
Em seguida, a responsável interpôs recurso de revisão, o qual não foi conhecido por meio do Acórdão 2186/2021-TCU-Plenário, de minha relatoria, por não ter preenchido os requisitos de admissibilidade específicos para essa espécie recursal dispostos no art. 35 da Lei 8.443/1992, conforme detalhado no relatório que precede este voto.
Irresignada, a construtora interpôs agravo contra essa última decisão alegando, em síntese, que: a) no recurso de revisão foram atendidos todos os requisitos necessários para ensejar o seu exame; b) não ha¿ ilicitude no parentesco entre empresas concorrentes; b) não se produziu no processo prova de que empresa diversa da ora recorrente teria celebrado os contratos na época de sua prestação de serviço; c) a variação uniforme dos preços propostos pelas licitantes não constitui irregularidade no certame licitatório; d) os preços praticados foram os de mercado a¿ época; e) eventual combinação ou premeditação deve ser concreta, segura e inequívoca, não bastando meras conjecturas; e f) os serviços objetos do contrato decorrente da Carta-convite 2010.01.18.01 duraram apenas um mês.
Feito o breve resumo dos fatos, passo a decidir.
Preliminarmente, verifico que o presente recurso não deve ser conhecido, pois, nos termos dos arts. 276 e 289 do Regimento Interno do TCU, o agravo somente é cabível em face de medida cautelar e de despachos decisórios do presidente dos órgãos deste Tribunal ou do relator. Tal espécie recursal não se destina a impugnar decisões colegiadas que apreciaram recursos de revisão. A jurisprudência desta Corte de Contas é pacífica nesse sentido, a exemplo dos Acórdão 2600/2020-TCU-Plenário, 679/2015-1ª Câmara e 1.814/2014-Plenário.
Cabe acrescentar que o agravo ora sob exame praticamente repete os mesmos argumentos apresentados no recurso de reconsideração e no recurso de revisão, desacompanhados de qualquer documento comprobatório adicional.
Ante o exposto, com fundamento nos arts. 276, 280 e 289 do Regimento Interno do TCU, voto por que o Tribunal adote a deliberação que ora submeto a este Colegiado.
TCU, Sala das Sessões, em 1 de dezembro de 2021.
BENJAMIN ZYMLER 
Relator